【裁判字號】    97,簡上,8
【裁判日期】    970805
【裁判案由】    確認債權存在
【裁判全文】
臺灣臺南地方法院民事判決               97年度簡上字第8號
上  訴  人  甲○○○○○○○○
                        4巷1號
被上訴人    乙○○
上列當事人間請求確認支票債權存在事件，上訴人對於民國96年
11 月14日本院新市簡易庭96年度新簡字第38號第一審判決提起
上訴，經本院於97年7月22日言詞辯論終結，判決如左：
    主  文
上訴駁回。
第二審訴訟費用由上訴人負擔。
    事實及理由
一、被上訴人起訴主張：
  (一)被上訴人執有上訴人簽發，由訴外人游添盛背書交付如附表
    所示之票據6紙（下稱系爭支票），屆期提示，詎因上訴人
    謊報遺失，拒絕付款，迭經催討，均未獲置理，爰起訴請求
    上訴人應給付被上訴人新台幣（下同）330,000元，及自95
    年9月1日起至清償日止，按年息百分之6計算之利息等語（
    利息起算日經原審部分駁回，被上訴人就此部分未提起上訴
    ，業經確定）。
  (二)被上訴人之其餘陳述除與原判決記載相同者，茲引用外，另
    主張：
    1.竹一實業股份有限公司（下稱竹一公司）與上訴人有業務
      往來而簽了兩份合約，第一次上訴人給付的是萬泰銀行支
      票，第二次給付的是華僑銀行支票，並於被上訴人取得系
      爭支票時，要求游添盛提供上開合約影本以查證其取得系
      爭票據是否合法，嗣後因竹一公司倒閉無法供貨，故支票
      沒有兌現。
    2.被上訴人否認說過背書偽造，因為背書沒有康士美診所字
      樣，支票背面雖有竹一公司、范朝棠、游添盛三人的印章
      ，但並非竹一公司所為之背書，而係將支票存入銀行時，
      受理銀行規定持票人必須加蓋存戶章，前手竹一公司董事
      長范朝棠及總經理游添盛持票向被上訴人調款時，因部分
      支票指名竹一公司才能領取，因當時竹一公司適辦理組織
      變更，故雙方約定須提供兩本竹一公司之存簿（一本為有
      限公司、一本為股份有限公司）給被上訴人使用，以便被
      上訴人領取票款，故無背書偽造之問題，亦與票據權利無
      關。
    3.華僑銀行之票號AA0000000號支票是否有聲請除權判決，
      與本案無關。
  (三)聲明：
    1.上訴駁回。
    2.上訴費用由上訴人負擔。
二、上訴人之陳述除與原判決記載相同者，茲引用之外，另補稱
    ：
  (一)背書為票據行為，被上訴人於民國（下同）96年8月9日鈞院
    96年度易字第303號刑事案件審理中，陳述其明知系爭支票
    之背書（康士美診所），係其前手游添盛所填寫之偽造背書
    ，被上訴人明知其前手游添盛並無因背書而自康士美診所取
    得票據權利，而仍背書，同時收受萬泰銀行票號AV0000000
    、AV0000000、AV0000000、AV0000000、AV0000000之連號支
    票，並提出竹一公司契約書為證，足證被上訴人受讓當時即
    屬惡意，依票據法第14條規定被上訴人不得享有票據上之權
    利，從而上訴人自得拒絕給付票款。
  (二)華僑銀行支票部分，即票號AA0000000、AA0000000、AA0000
    000、AA0000000、AA0000000，鈞院（96年度易字303號）及
    台南高分院（96年度上易字第659號判決）皆為上訴人誣告
    無罪判決，且與上開支票連號之票號AA0000000號支票有聲
    請除權判決，足認被上訴人無票據權利。
  (三)被上訴人雖提出竹一公司與康士美診所之合約及竹一公司出
    具被上訴人之同意書為證，惟上訴人未簽上開合約，合約上
    的簽名、康士美診所的印章也是偽造的；而同意書僅為內部
    作業，無證據能力，且帳戶不能提供他人作人頭帳戶，且支
    票為文義證券，在背書欄之印章簽名，無論用意為何皆有背
    書效果。
  (四)聲明：
    1.原判決廢棄。
    2.被上訴人在第一審之訴駁回。
    3.第一、二審訴訟費用由被上訴人負擔。
三、本件兩造不爭執之事項在於：
  (一)本件如原審附表所示之支票6張，其支票原本現於被上訴人
    持有中，系爭支票上之印章為上訴人之章（原審卷22頁）。
  (二)上訴人就本件附表編號1、2支票及另案之AV0000000～937支
    票共六張，對被上訴人提出侵占告訴，經台中地檢署95年度
    偵字第21760號為不起訴處分在案(調閱後影印卷附卷)。
  (三)上訴人於95年5月以編號AV0000000~939（其中後二張為本件
    附表編號1、2支票）之支票遺失為由，向板橋地方法院95年
    度催字第883號聲請公示催告，經被上訴人到場異議，公示
    催告程序終結。（調閱後影印卷附卷）
  (四)上訴人於95年8月以編號AA0000000~291（其中後四張為本件
    附表編號3～6支票）之支票遺失為由，向本院95年度催字第
    710號聲請公示催告，經被上訴人以書狀表示異議在卷。（
    調閱後影印卷附卷）
  (五)上訴人因申報支票遺失（上開(三)、(四)二項之支票），涉犯未
    指定犯人之誣告罪，經台南地檢署95年度偵字第17549提起
    公訴，並經本院96年度易字第303號判處有罪在案（原審卷
    137頁），然編號AA0000000～0000000之支票四張部分，經
    該案判決不另為無罪之諭知（原審卷161頁），嗣經台南高
    分院96年度上易字第659號判決上訴駁回確定在案（本院卷
    24頁以下）。
  (六)本件被上訴人另執有上訴人簽發之支票AV0000000～937、AA
    0000000支票三張，被上訴人起訴請求給付票款，經本院新
    市簡易庭95年度新簡字第719號、本院96年度簡上字第132號
    判決上訴人應給付票款確定（卷29頁判決）。
四、本件兩造所爭執者，在於：被上訴人取得系爭支票6張，是
    否為惡意取得而不能享有票據上之權利？
  (一)按在票據上簽名者，依票上所載文義負責；票據上之簽名，
    得以蓋章代之；票據法第5條第1項、第6條分別定有明文。
    又票據乃文義證券及無因證券，票據上之權利義務，悉依票
    上所載文義定之，與其基礎之原因關係各自獨立，票據上權
    利之行使，不以其原因關係存在為前提，執票人行使票據上
    權利時，就其基礎之原因關係確係有效存在，不負舉證責任
    。
  (二)本件被上訴人持有上訴人所簽發如原審附表所示之支票6張
    ，經被上訴人提示後，以「經掛失止付」及「存款不足」為
    由而退票等情，為兩造所不爭執，並有系爭支票、退票理由
    單影本、華僑銀行台南分行退票說明函附於原審卷內（原審
    卷7－12頁、356頁）可稽，又上訴人自承系爭支票為其所有
    之支票，印章亦係其印章，然票據遺失（原審卷22頁筆錄）
    ，是依票據法第5條、第6條規定，上訴人本應負票據責任，
    除非其得證明被上訴人取得上開6張支票，有不得享有票據
    權利之法律上事由。
  (三)上訴人固抗辯系爭6張支票為其所遺失云云，然查：
    1.按執票人善意取得已具備票據法規定應記載事項之票據者
      ，得依票據文義行使權利，票據法第11條第2項定有明文
      。上訴人抗辯系爭支票係遺失後被他人侵占，始交付被上
      訴人，及被上訴人知情仍收受支票等情，並未於本院審理
      時舉證以實其說。而上訴人因謊報付款人萬泰銀行土城分
      行原審附表編號1.2二張支票，與上開連號之支票AV00000
      00、AV0000000遺失，經台灣台南地方法院檢察署檢察官
      提起公訴後，由本院刑事庭以96年度易字第303號、台灣
      高等法院上易字第659號判決上訴人未指定犯人，而向該
      管公務員誣告犯罪，處有期徒刑六月，減為有期徒刑三月
      ，如易科罰金以佰元即新台幣玖佰元折算一日確定，此
      有被上訴人提出之刑事判決書在卷足憑（見本院卷第24
      頁）。
    2.又上訴人以系爭支票遺失為由，向本院95年度催字第710
      號（即含原審附表3－6號四張支票）、台灣板橋地方法院
      95年度催字第883號（即含原審附表1－2二張支票），聲
      請公示催告在案，然被上訴人均向上開法院申報權利，故
      法院未為除權判決，經本院調閱上開卷宗查核明確，是上
      訴人仍不能免除給付票款之責任。
    3.上訴人既未能舉證證明系爭支票確係遺失及被上訴人知情
      仍收受，而系爭支票形式上既已具備票據法規定應記載事
      項，復參以票據為文義證券、流通證券之性質，是上訴人
      即不得以上開抗辯事由對抗善意之執票人即被上訴人。
   (四)上訴人又抗辯系爭支票6張為被上訴人惡意取得云云。惟查
     ：
    1.以惡意或有重大過失取得票據者，不得享有票據上之權利
      ，票據法第14條第1項固定有明文。惟票據法第14條所謂
      以惡意或重大過失取得票據者，係指明知或可得而知轉讓
      票據之人，就該票據無權處分而仍予取得者而言。又按票
      據行為為不要因行為，執票人不負證明關於給付之原因之
      責任，如票據債務人主張執票人取得票據係出於惡意或詐
      欺者，則應由該債務人負舉證之責（最高法院48年台上字
      第101號判例參照）。
    2.被上訴人主張其持有系爭6張支票，與另案即本院96年度
      簡上字第132號判決之三張支票（萬泰銀行土城分行支票
      號碼AV20000000~37、華僑銀行台南分行支票號碼AA00000
      00，面額均為6萬元），均係竹一實業有限公司之負責人
      游天盛為借調資金所交付，而竹一公司當時並曾影印其與
      被上訴人康士美診所於94年6月15日、95年1月3日所簽訂
      之竹一良藥會會員店合約及收票明細表予被上訴人，有被
      上訴人提出之上開合約書影本可參（本院卷47－50頁、原
      審卷103－105頁），另證人莊金平於本院新市簡易庭95年
      度新簡字第719號中證述：游添盛跟上訴人有生意往來，
      有跟證人涂秀娥去過上訴人診所（原審卷84頁）；另證人
      莊金平亦於台中地方法院檢察署95年度偵字第21760號證
      述：有介紹游添盛向乙○○調現、以前不認識方鴻明，游
      添盛帶我去方鴻明台南的診所去了解一下，游添盛是要去
      拜託方鴻明再介紹其他醫生跟他買藥，當時游添盛與方鴻
      明有業務往來等語（見台中地方法院檢察署95年度偵字第
      21760號偵查卷26頁96年1月10日偵訊筆錄），而證人涂婉
      菁於原審證述：（被告跟游添盛是否有生意往來？）有。
      游添盛是竹一公司的總經理，我跟游添盛還有陳振和三人
      一組出去作業務，九十四年六月份曾經到被告診所去跑業
      務，我們以竹一公司的名義跟被告診所簽立藥品合約，被
      告診所都是開立支票給付藥品費用，支票票期都是開後半
      年的票，我在竹一公司上班一個月〈九十四年六月份〉之
      後的事情我就不清楚等情（見原審23頁96年3月7日筆錄）
      。是依上開證人所述，再參以被上訴人所提出之竹一良藥
      會會員店合約及支票明細表，足認被上訴人主張上訴人與
      竹一公司代表人游添盛間有業務往來情形，而本件系爭6
      張支票與本院96年度簡上字第132號判決之三張支票，均
      係上訴人所簽發交付，被上訴人則係自竹一公司游添盛處
      取得本件系爭支票6張及另案支票3張等情，堪為可採。上
      訴人固抗辯其與竹一公司間無往來，然未提出任何證據證
      明，且該抗辯與上開合約影本、證人莊金平、涂婉菁之證
      述均不相合，自無從採信。
    3.上訴人另抗辯系爭支票背面之背書為偽造，被上訴人不能
      取得票據權利云云。然查：系爭6張支票背面右側之竹一
      實業股份有限公司、范朝棠、游添盛等三個方型印文，係
      委託取款背書之用，且竹一公司董事長范朝棠、游添盛交
      付被上訴人銀行存摺，並授權被上訴人使用該款項，有被
      上訴人提出之同意書可參（本院卷64頁），是上訴人抗辯
      該背書為偽造云云，自不可採。
五、綜上所述，系爭支票6張為上訴人所簽發，而為被上訴人所
    持有，上訴人未能舉證證明被上訴人係惡意取得票據，則上
    訴人應照支票文義擔保支票之支付，依票據法第126條、第
    133條規定，被上訴人並得請求自為付款提示日起依年息6％
    計算之利息。從而，被上訴人依票據之法律關係訴請上訴人
    給付33萬元，及自原審附表所示之提示日起至清償日止，按
    年息6％計算之利息，洵屬正當，應予准許。原審據此判決
    被上訴人勝訴（利息部分經駁回確定），並依職權宣告假執
    行、免假執行，於法並無不合。上訴意旨指摘原判決不當，
    求予廢棄改判，為無理由，應予駁回。
六、據上論結，本件上訴為無理由，依民事訴訟法第436條之1第
    3項、第449條第1項、第78條，判決如主文。
中    華    民    國    97    年    8     月    5     日
                  民事第二庭    審判長法  官  楊清安
                                      法  官  陳金虎
                                      法  官  蔡孟珊
以上正本證明與原本無異。
本件不得上訴。
中    華    民    國    97    年    8     月    5     日
                                      書記官  吳幸芳


司法院資訊處製作；財團法人民間司法改革基金會備份。
